臺灣高等法院民事判決　　　　　　　　 94年度上易字第646號
上　訴　人　百徽股份有限公司
法定代理人　楊祥傳
訴訟代理人　郭士功律師
複代理人　　周志安律師
被上訴人　　甲○○
上列當事人間請求損害賠償事件，上訴人對於中華民國94年6月
27日臺灣士林地方法院94年度訴字第228號第一審判決提起上訴
，本院於94年11月16日言詞辯論終結，判決如下：
    主  文
上訴駁回。
第二審訴訟費用由上訴人負擔。
    事實及理由
一、被上訴人未於言詞辯論期日到場，核無民事訴訟法第386條
    所列各款情形，依上訴人聲請，由其一造辯論而為判決。
二、上訴人起訴主張：被上訴人原為上訴人之員工，於民國89年
    11月27日，駕駛上訴人所有車號CG-7791號自小客車，行經
    台北市○○路205號前，與騎乘車號DCB-447之訴外人郭清連
    車禍，郭清連因而不治身亡。上開事故經財團法人汽車交通
    事故特別補償基金給付死者遺屬保險金新台幣 (下同
    ）0000000元，並依強制汽車責任保險法第39條第2項規定向
    上訴人與被上訴人求償。嗣經上訴人與財團法人汽車交通事
    故特別補償基金（下稱特別補償基金）達成和解，由上訴人
    給付0000000元，財團法人汽車交通事故特別補償基金將對
    被上訴人之損害請求權讓與上訴人。為此依和解債權轉讓及
    民法第188第1項、第3項、第281條第1項、第2項，訴請被上
    訴人給付0000000元及自起訴狀繕本送達翌日起至清償日止
    按年息5%計算之利息。原審為上訴人全部敗訴之判決，上訴
    人不服提起上訴，並聲明：(1)原判決廢棄。(2)被上訴人應給
    付上訴人0000000元，及自起訴狀繕本送達翌日起至清償日
    止按年息5%計算之利息。
三、被上訴人未到場，亦未提出書狀作何聲明或陳述。
四、查車號CG-7719號自用小客車係上訴人所有，被上訴人為其
    受僱人。89年11月27日下午3時20分許，被上訴人駕駛前開
    自用小客車，沿台北市○○路南向北行駛，行經台北市○○
    路205號前，準備左轉陽光街而變換內側車道之際，竟疏於
    注意未保持行車安全間隔，撞及訴外人郭清連騎乘之車號
    DCB-447號輕機車，使其人車倒地，郭清連因而蜘蛛膜下腔
    出血併發十二指腸壓力性潰瘍、穿孔，導致腹膜炎敗血症，
    最後因多重器官衰竭而死亡。又上訴人就前開車輛未依強制
    汽車責任保險法第4條規定投保強制汽車責任保險，訴外人
    財團法人汽車交通事故特別補償基金已依同法第38條第1項
    第2款規定，補償訴外人郭清連之繼承人郭禮章0000000元。
    嗣特別補償基金依強制汽車責任保險法第39條第2項向上訴
    人求償，上訴人與特別補償基金達成和解，由上訴人分期給
    付計0000000元予特別補償基金，上訴人業已付訖。此據上
    訴人提出汽車交通事故特別補償金收據暨行使代位權告知書
    、和解書、離職證明書、交通事故談話紀錄表、交通事故分
    析研判表、台灣士林地方法院檢察署檢察官聲請簡易判決處
    刑書、附帶民事訴訟起訴狀、刑事撤回附帶民事訴訟狀、審
    判筆錄、上海商業儲蓄銀行匯出匯款申請書、支票存款往來
    對帳單為證（見94年士調字第12號卷第11、12頁、原審卷第
    48 至75頁），堪為信實。
五、按強制汽車責任保險係屬政府之政策性保險，其政策性目標
    在經由強制汽車所有人投保責任保險，俾被保險汽車肇事致
    受害人遭受損害，被保險人受賠償之請求時，保險人負賠償
    及給付保險金予受害人之責，使汽車交通事故受害人之損失
    能迅速獲得合理之基本補償，以保障第三人之權益。且為加
    強對車禍受害人權益之保障，特採行限額無過失主義，以免
    除受害人之舉證責任，並設置特別補償基金，使所有汽車交
    通事故之受害人均能獲得基本保障。此從修正前強制汽車責
    任保險法第5條規定：「因汽車交通事故致受害人體傷、殘
    廢或死亡者，加害人不論有無過失，在相當於本法規定之保
    險金額範圍內，受害人均得請求保險賠償給付。」第39條第
    1項、第2項規定：「特別補償基金依前條規定為補償者，視
    為加害人或汽車所有人損害賠償金額之一部分。」「特別補
    償基金於補償金額範圍內，得直接向加害人或汽車所有人求
    償。」即可窺知。而行政院草案於前開39條條文中特別說明
    ：「一、為避免雙重受償之弊病，爰為第1項規定。二、基
    於公平原則，並配合第1項規定，爰於第2項明定特別補償基
    金於補償受害人損失後，得直接向加害人或汽車所有人求償
    。」，顯見其時強制汽車責任保險法第39條係本於公平原則
    ，為免受害人重複求償，始規定補償金額應視為損害賠償金
    額之一部分，並非認受害人之損害賠償債權已當然移轉至特
    別補償基金，且因特別補償基金係針對無法查悉肇事車輛、
    肇事汽車未依規定投保、保險人無支付能力之特殊狀況所規
    劃之應急措施，故規定特別補償基金於補償後得直接向加害
    人或汽車所有人求償。參諸強制汽車責任保險係採限額無過
    失主義，前開第39條第2項法文復規定「直接求償」，可知
    特別補償基金於補償後，即得向加害人或汽車所有人求償，
    不以加害人或汽車所有人就交通事故之發生有故意或過失為
    必要，亦不以受害人對之有侵權行為損害賠償債權為前提，
    自非屬代位性質，足認該條規定就特別補償基金之求償設計
    乃本諸自身之權利為之，與一般保險代位之概念尚有不同。
六、上訴人雖執現行強制汽車責任保險法第42條第2項為辯。查
    現行強制汽車責任保險法第42條第2項規定：「特別補償基
    金於給付補償金額後，得代位行使請求權人對於損害賠償義
    務人之請求權。但其所得請求之數額，以補償金額為限。」
    依行政院提案於該條項之說明：「為強調特別補償基金之求
    償權為代位權性質，爰參酌修正條文第33條，修正第2項。
    」，暨參酌前開修正前強制汽車責任保險法第39條第2項之
    法文及立法說明，應認本次就特別補償基金求償權之修正，
    非僅限於條文單純之文字修改，而係將原本基於補償基金本
    身權利之直接求償修正為代位之性質，故求償之對象亦更動
    為損害賠償義務人，而非如原第39條第2項條文所規定之「
    加害人或汽車所有人」。惟本件上訴人係於91年間與特別補
    償基金達成和解，並於92年10月27日付訖，而現行強制汽車
    責任保險法於94年2月5日始修正，是本件自無適用現行強制
    汽車責任保險法規定之餘地。上訴人執此為辯，尚屬誤會。
七、本件特別補償基金既係依修正前強制汽車保險法第39條第2
    項規定，直接向汽車所有人即上訴人求償，則上訴人予以支
    付，顯源於其與特別補償基金間之直接債權債務關係；且修
    正前強制汽車責任保險法中，就加害人與汽車所有人間並無
    任何分擔或最後負責之相關規定，故汽車所有人即上訴人所
    清償者乃其依法應負擔之債務，與加害人無涉。特別補償基
    金受領汽車所有人之給付後，亦無從讓與其對加害人之債權
    。又本件上訴人所給付者，為修正前強制汽車責任保險法第
    39條第2項所規定之法定義務，與民法之侵權行為損害賠償
    債務尚屬二事，自不得依民法第188條規定，向其受僱人即
    被上訴人求償。
八、從而上訴人本於債權轉讓及侵權行為法律關係，訴請被上訴
    人給付0000000元及自起訴狀繕本送達翌日起至清償日止按
    年息5%計算之利息，洵屬無據，不應准許。其假執行之聲請
    亦失所附麗，併予駁回。原審為上訴人敗訴之判決，及駁回
    其假執行之聲請，理由雖有不同，結論並無二致。上訴意旨
    指摘原判決不當，求予廢棄改判，為無理由，應予駁回。
九、據上論結，本件上訴為無理由，依民事訴訟法第463條、第
    385 條第1項前段、第449條第2項、第1項、第78條，判決如
    主文。
中　　華　　民　　國　　94　　年　　11　　月　　30　　日
　　　　　　　　　民事第一庭　審判長法　官　張耀彩
　　　　　　　　　　　　　　        法　官　林金吾
　　　　　　　　　　　　　　        法　官　盧彥如
正本係照原本作成。
不得上訴。
中　　華　　民　　國　　94　　年　　12　　月　　2 　　日
　　　　　　　　　　　　　　　　　　書記官　鄭兆璋
